臺灣雲林地方法院民事判決
109年度重訴字第65號
原      告  黃習    
訴訟代理人  張榮成律師
被      告  沈竹謀  

訴訟代理人  雷兆衡律師
被      告  郭沈梨珠

共      同
訴訟代理人  沈建州  
上列當事人間請求分割共有物等事件，本院於民國110年8月10日
言詞辯論終結，判決如下：
    主     文
兩造共有坐落雲林縣○○鎮○○段○○○○地號、面積二四八平方公尺土
地; 同段○一五七－○○○一地號、面積五○二平方公尺土地，應予變
價分割，並依原告應有部分九分之四、被告沈竹謀應有部分九分
之四、被告郭沈梨珠應有部分九分之一之比例分配價金。
被告沈竹謀應給付原告新台幣伍拾陸萬捌仟捌佰捌拾捌元，及其
中新台幣伍拾萬陸仟陸佰陸拾陸元自民國一百零九年六月九日起
、其餘新台幣陸萬貳仟貳佰貳拾貳元自民國一百一零年八月四日
起，均至清償日止按週年利率百分之五計算之利息。
前項判決於原告以新台幣壹拾玖萬元供擔保後，得假執行。
原告其餘之訴及假執行之聲請均駁回。
訴訟費用由被告沈竹謀負擔十分之四、被告郭沈梨珠負擔十分之
一，餘由原告負擔。
    事實及理由
壹、程序部分:
一、按訴狀送達後，原告不得將原訴變更或追加他訴，但擴張或
    減縮應受判決事項之聲明者，不在此限，民事訴訟法第255
    條第1項第3款定有明文。查本件原告起訴除請求裁判分割兩
    造共有坐落於雲林縣○○鎮○○段000000000○000000000地號土
    地（下各稱157、157-1地號土地，或合稱系爭土地）外，併
    依不當得利之法律關係，請求被告沈竹謀給付原告新台幣（
    下同）1,173,333元，及自起訴狀送達翌日起至實際清償日
    止，按年息百分之五計算之利息。嗣以本件訴訟程序進行中
    又增加不當得利之金額為由，而於民國110年8月3日具狀變
    更不當得利之請求為被告沈竹謀應給付原告128萬元，及其
    中1,173,333元自起訴狀送達翌日起算，其餘106,667元自變
    更聲明狀送達翌日起算，均至清償日止，按年息百分之五計
    算之利息，核屬擴張應受判決事項之聲明，應予准許。
二、被告郭沈梨珠未於最後言詞辯論期日到場，核無民事訴訟法
    第386條各款所列情形，爰依原告之聲請，由其一造辯論而
    為判決。
貳、實體部分:
一、原告主張:
㈠、請求分割共有物部分：
　⒈系爭土地為兩造所共有，且兩地相鄰，共有人完全相同，應
    有部分為原告與被告沈竹謀各4/9、被告郭沈梨珠1/9。兩造
    間並無不分割之特約，復無物之使用目的而不能分割之情，
    惟兩造未能以協議定分割方法，為求兩造之最大利益，爰依
    民法第823條第1項、第824條第5項規定，請求合併分割系爭
    土地。提起本件分割共有物訴訟。
  ⒉又民法第824條第1項規定:「共有物之分割，依共有人協議之
    方法行之」、第2項規定:「分割之方法不能協議決定，或於
    協議決定後因消滅時效完成經共有人拒絕履行者，法院得因
    任何共有人之請求，命為下列之分配：一、以原物分配於各
    共有人。但各共有人均受原物之分配顯有困難者，得將原物
    分配於部分共有人。二、原物分配顯有困難時，得變賣共有
    物，以價金分配於各共有人；或以原物之一部分分配於各共
    有人，他部分變賣，以價金分配於各共有人」。又按共有物
    分割應審酌共有人之應有部分比例，各共有人之意願，各共
    有人間有無符合公平之原則及整體共有人之經濟利益等因素
    為通盤之考量，以求得最合理之分割方法。而法院裁判分割
    時，原則上應採行原物分配於各共有人之方式；如以原物分
    配有事實或法律上之困難，始得採行變價分割或部分原物分
    割、部分變價分割之分割方式。
㈡、請求不當得利部分：　　
　⒈系爭土地早前為被告沈竹謀、郭沈梨珠及訴外人沈竹抱所共
    有，並以每月新台幣（下同）2萬元之代價出租給訴外人張
    平順經營「九九九釣蝦場」使用，張平順承租後即自行擴建
    鐵皮屋（門牌號碼雲林縣○○鎮○○○路000號，下或稱系爭建物
    ），並將系爭157-1號地號剩餘土地用做停車場，其鐵皮屋
    （即系爭建物）占有面積橫跨系爭土地。嗣沈竹抱於98年2
    月6日將系爭土地之應有部分贈與原告。
　⒉按民法第818條所定各共有人按其應有部分，對於共有物之全
    部 有使用收益之權。係指各共有人得就共有物全部，於無
    害他共有人之權利限度內，可按其應有部分行使用益權而言
    。故共有人如逾越其應有部分之範圍使用收益時，即係超越
    其權利範圍而為使用收益，其所受超過利益，要難謂非不當
    得利（最高法院55年度台上字第1949號裁判意旨參照）。次
    按「民法第425條之規定，租賃契約對於受讓房屋所有權之
    被上訴人繼續存在，被上訴人當然繼承出租人行使或負擔由
    租賃契約所生之權利或義務（最高法院44年台上第30號、23
    年上第3092號裁判意旨參照）」；就其他共有人方面觀之，
    則是其共有物之應有部分，因出租土地之共有人之侵權行為
    受損害，僅是其損害之金額，係以因侵權行為就其他共有人
    之應有部分所收取之租金為計算標準而已，並非其他共有人
    請求出租共有物之共有人返還相當於租金之損害，是其侵權
    行為損害賠償請求權縱因時效而消滅，其不當得利返還請求
    權，仍應適用民法第125條15年消滅時效之規定。且此種不
    當得利返還請求權，本屬損害賠償之性質，原非租金之替補
    ，亦即並非基於一定之法律關係，因1年以下時間之經過而
    依序發生之定期給付債權，尚無適用民法第126條短期時效
    之餘地（最高法院96年度台上字第1479號、94年度台上字第
    1198號判決意旨參照）；復按請求返還不當得利，而其給付
    可分者，各共有人僅得按其應有部分，請求返還（最高法院
    88年度台上字第1341號民事裁判意旨參照）。
　⒊原告所繼受之系爭土地，依上開實務見解，訴外人沈竹抱將
    土地所有權贈與給原告後，原告即繼受與「九九九釣蝦場」
    之租賃契約，就上開土地之4/9租金本應由原告收取。惟自
    原告98年2月取得土地後，除第一年（即98年2月至99年2月
    ）尚有分得應得租金外，被告沈竹謀即擅自向釣蝦場老闆以
    每年給付之方式，收取每年24萬元租金長達11年（109年2月
    至110年2月之租金應已收取），拒不分給原告所應得之4/9
    租金（即原告之應有部分），致原告受損害，原告多次向被
    告沈竹謀催討應分得之租金，惟被告沈竹謀竟置若罔聞、毫
    無理采，或有次向原告稱伊非沈家人，憑什麼分租金？惡劣
    行徑實已無法忍受，原告自得依民法第179條規定之不當得
    利法律關係，請求被告沈竹謀返還原告1,173,333元【計算
    式：(20,000xl2)xll年x4/9=1,173,333】。
　⒋證人張平順於庭訊時證稱：一開始係向土地所有人「沈芋」 
    租地建屋，租期是7到8年租約到期後，房子歸屬沈萬山所有
    …我有帶租約來，沈竹謀有一同去簽訂契約，那時我也有請
    沈竹謀去簽以作為保障...之前是租地建屋，後來就以房屋
    契約續租等語。參照證人張平順前開證述，先前於證人張平
    順租用土地作為建造房屋，並將土地及房屋供釣蝦場使用，
    系爭建物是證人張平順所蓋，可以說土地所有人取得系爭建
    物並無付出任何成本，張平順無償使用乃當然之理。此外，
    除系爭建物，「九九九釣蝦場」將系爭土地如雲林縣斗南地
    政事務所（下稱斗南地政）109年9月3日土地複丈成果圖（
　　下稱附圖）（F)部分作為停車場使用，後方並置放蓄水池，
    於鈞院至現場勘驗之時，現場停車場處亦全數停滿，導致公
    務車必須停靠路邊，甚至釣蝦場招牌亦斗大標明「停車場」
    ，無論該租賃契約之名義為何，顯然證人張平順承租範圍為
    「全部土地」，應無違誤，故證人張平順每月所支付之租金
    ，全部均為承租土地所付出之租金，被告沈竹謀辯稱證人張
    平順所支付之租金僅為建物租金，與現實情況截然不符。
　⒌又被告沈竹謀之民事答辯狀稱：沈萬山於93年間死亡後，系
    爭建物由其配偶張麗香繼承取得，並繼續出租予張平順經營
    「九九九釣蝦場」，並由沈竹抱代為向張平順收取租金，約
    於100年間，張麗香與沈竹抱同意由被告沈竹謀向張平順收
    取租金，用以清償被告沈竹謀與沈竹抱間之既有債務云云。
    惟若被告沈竹謀所述該2萬元租金係「出租建物」所得之租
    金，其收取租金係基於與沈竹抱間之既有債務為真（假設語
    氣，原告否認之），則在沈萬山過世後，95年租賃契约之訂
    立人應係建物所有人即張麗香，而非土地所有人沈竹抱。然
    依照證人張平順所提之95年租賃契約，其出租人卻是「土地
    所有人」沈竹抱，收取租金人亦為沈竹抱，在在顯示被告沈
    竹謀所稱2萬元係「建物租金」之不合理處。
　⒍再參照證人張平順所提出之102年至103年之租賃契約（下稱
    系爭租賃租約），其第一頁租賃契約出租人張麗香，以及騎
    縫章、立契約人之簽名蓋章，均有被告沈竹謀之簽名、蓋章
　　，苟（假設語氣，原告否認之）如被告沈竹謀所述，伊接收
    之金額純粹係「建物租金」，而非土地租金，且係基於伊與
    沈竹抱、張麗香之清償債務約定而接收，其簽立系爭租賃契
    約之人應僅有「張麗香」一人，張麗香再將租金拿給被告沈
    竹謀即可，何必被告沈竹謀「共同」簽立該合約？且張麗香
    身為建物所有人，完全未取得系爭建物租金分毫，被告沈竹
    謀卻得將全數租金占為己用？更何況原告自98年2月20日即
    己登記取得系爭土地之所有權，依照債權相對性之法理，被
    告沈竹謀與他人如何約定清償債務之事與原告蓋無任何關聨
    ，何以被告沈竹謀得擅自收取全部租金？原告陪伴沈竹抱多
    年，對於該租金係「土地租金」又豈會不知，沈竹抱亦是擔
    憂其過世後原告遭人欺負，才將系爭土地分給原告，使原告
    得以收取租金安度晚年。然沈竹抱過世後，被告沈竹謀本得
    基於土地所有人之權益，收取其應得之4/9租金，卻刻意繞
    一個彎，表面以張麗香作為出租人，最後全數金額仍落入被
    告沈竹謀之口袋，讓人不禁懷疑，被告沈竹謀因不滿原告非
    沈家人卻分得沈竹抱財產，於沈竹抱過世後出此計策，將應
    分給原告之租金占為己有。且按諸常理，證人張平順既明知
    系爭土地已易主，應避免爭執，將租金按比例分配，卻捨此
    未為，無視原告多次至釣蝦場請求給付租金，其仍僅願將「
    全數」租金交給共有人之一即被告沈竹謀，尤顯證人張平順
    係基於與被告沈竹謀之友好關係（張麗香為沈竹謀之弟媳、
    張平順為張麗香之親戚），與被告沈竹謀合謀杯葛原告，其
    證言可信性足以生疑。原告並非怨懟，然陪伴沈竹抱多年，
    不離不棄，晚年均由原告照顧沈竹抱，沒有功勞也有苦勞，
    僅希冀能分取到應得之部分等語。
㈢、並聲明:
　⒈兩造共有系爭土地應予變價分割，所得價金由原告及被告沈
    竹謀各4/9、被告郭沈梨珠依1/9比例分配之。
　⒉被告沈竹謀應給付原告128萬元，及其中1,173,333元自起訴
    狀送達翌日起算、其餘106,667元自變更聲明狀送達翌日起
    算，均至清償日止，按年息百分之五計算之利息。　　
　⒊前項聲明願供擔保請准宣告假執行。
　⒋訴訟費用由被告負擔。　　　　
二、被告抗辯:
㈠、被告沈竹謀部分:
　⒈系爭土地原為訴外人即被告等之父沈芋所有。嗣因訴外人沈
    芋於90年間死亡，由繼承人繼承後，經繼承人請求判決分割
    為分別共有，復由被告沈竹謀、郭沈梨珠及訴外人沈竹抱（
    於102年間死亡）向其他繼承人購買所有權之應有部分，而
    由上開三人所共有。上開三人應有部分比例分別為被告沈竹
    謀4/9、被告郭沈梨珠1/9、訴外人沈竹抱4/9。嗣於98年間
    ，沈竹抱將其應有部分移轉予原告，由被告等及原告共有系
    爭土地至今。系爭建物名義上之起造人為訴外人沈萬山（即
    沈竹抱之子、沈芋之孫），興建完成後即出租予張平順經營
    「九九九釣蝦場」。嗣後沈萬山於93年間死亡，系爭建物即
    由其配偶張麗香所繼承，並繼續出租予張平順經營「九九九
    釣蝦場」之用，相關租金於100年前係由沈竹抱收取，於100
    年之後，則由被告沈竹謀收取。
　⒉按民法第824條第2項第2款前段規定：「分割之方法不能協議
    決定，或於協議決定後因消滅時效完成經共有人拒絕履行者
    ，法院得因任何共有人之請求命為下列之分配：…二、原物
    分配顯有困難時，得變賣共有物，以價金分配於各共有人」
    ；又最高法院96年台上字第108號民事判決謂：「按定共有
    物分割之方法，固可由法院自由裁量，但仍應斟酌各共有人
    之意願、共有物之性質、價格、分割前之使用狀態、經濟效
    用、分得部分之利用價值及全體共有人之利益等有關情狀，
    定一適當公平之方法以為分割。」系爭土地均為雲林縣斗南
    鎮都市計畫第二種住宅區之土地，且為東西向狹長之形狀，
    而張麗香所有之系爭建物則坐落於中央之位置，橫跨157地
    號及157-1地號土地，如採原物分割，對於其中一部分共有
    人均難期公平。惟如採行變價分割，基於市場之自由競爭，
    可使系爭土地得以整筆統一出售，得提高土地之交換及利用
    價值，並以該等土地賣得之價金分配予兩造，對各共有人均
    屬有利。且若兩造或系爭建物所有人願意取得系爭土地之全
    部所有權，亦可出價承買，自屬妥適之分割方法。關於分割
    方案，原告已變更其聲明請求就系爭土地進行變價分割，並
    將變價所得價金依照兩造之應有部分比例分配，被告亦同意
    以此方式分割。惟如鈞院認為以原物分割為宜時，因被告沈
    竹謀已逾76歲高齡，住所位於新北市三重區；而被告郭沈梨
    珠亦已高齡73歲，居住在新北市板橋區，二人對於遠在雲林
    縣斗南鎮之土地實無多餘精力妥善管理，故由被告沈竹謀、
    郭沈梨珠分得附圖F部分土地，並無不利。反觀原告目前即
    居住於系爭土地所在之雲林縣斗南鎮，自沈竹抱處受贈系爭
    土地4/9持分，亦曾數度陪同沈竹抱向承租人張平順收租，
    由原告分得包含系爭建物坐落之如附圖A、B、C、D、E部分
    土地，便於與張麗香重新協商系爭建物於該部分土地之使用
    條件，毋寧較能促進系爭土地之使用效益。
　⒊證人張平順經營「九九九釣蝦場」所使用之系爭建物，係由
    沈竹抱之子沈萬山於87年間在系爭土地上興建完成，由沈萬
    山「出租系爭建物」予張平順。沈萬山於93年間死亡後，系
    爭建物由其配偶張麗香繼承取得，並繼續出租予張平順經營
    「九九九釣蝦場」，並由沈竹抱代為向張平順收取系爭建物
    租金，而原告不時會陪同沈竹抱收租。約於100年間，張麗
    香與沈竹抱同意由被告沈竹謀向張平順收取租金，用以清償
    被告沈竹謀與沈竹抱間之既有債務。故原告主張係被告沈竹
    謀將系爭土地出租給「九九九釣蝦場」經營使用云云，與事
    實不符。
　⒋按「無法律上之原因而受利益，致他人受損害者，應返還其
    利益。雖有法律上之原因，而其後已不存在者，亦同。」民
    法第179條定有明文。又「乙部分鐵皮屋為系爭鐵皮屋之一
    部，事實上處分權歸楊秀梅所有，上訴人並非所有權人或事
    實上處分權人，自不得行使所有權人之權利；另認定被上訴
    人就乙部分鐵皮屋係因租賃關係而有權占有，即不負侵權行
    為或不當得利之給付責任；因認上訴人不得本於民法第962
    條、第767條、第179條、第184條等規定，為甲部分土地之
    返還，乙部分鐵皮屋之遷讓、返還，乙部分鐵皮屋之金錢給
    付…等請求，因而駁回上訴人此部分之上訴，於法洵無違誤
　　。」最高法院97年度台上字第1957號民事判決揭有斯旨。準
    此以言，得請求不當得利者，應以其為該權利義務應歸屬之
    人者為限。
　⒌鈞院110年2月2日言詞辯論筆錄明揭：「證人張平順：當時租
    地時是跟沈芋租地，契約到期，我就簽房屋租約。」、「證
    人張平順：起先是跟沈芋租地，契約有約定七、八年到期，
    房子就登記給沈萬山，到時候我再續租…。」、「原告訴訟
    代理人：方才有提到，你是跟張麗香簽立房屋租賃契約，為
    何後來是給付租金給沈竹謀？證人張平順：我是經過張麗香
    的同意，我要給張麗香，他說將租金交給她叔叔，我才將租
    金交給沈竹謀。」等語可徵。是以，張平順所交付之租金實
    際上本非歸屬原告所得受領，而應歸屬於房屋所有人即出租
    人張麗香。蓋姑不論被告沈竹謀為何受領系爭建物租金（實
    際上係經張麗香同意，並指示張平順向被告沈竹謀給付所致
    ），原告本無從請求被告沈竹謀返還系爭租金之4/9。是原
    告前開請求，並無理由。
　⒍原告雖一再爭執被告沈竹謀與沈竹抱間並無債務關係存在，
    惟依照張麗香作為系爭建物所有人即出租人，本得就相關租
    金為處分，與上開二人間究有無債權債務關係，本無關聯。
    更有甚者，上開二人間究有無債權債務關係，對於原告僅係
    系爭土地所有人，並無收取系爭建物租金（觀證人張平順所
    提出其與張麗香間租賃契約，已可證系爭租金給付係基於系
    爭建物租賃契約所生之給付）之權利乙節，亦無影響。　　
　⒎原告固稱參酌證人張平順所提出之系爭租賃契約係由土地所
    有人之一沈竹抱出租，故張平順所給付之相關租金為系爭土
    地之租金而非系爭建物租金云云。然出租人是否為土地所有
    人，與系爭租賃契約是否為土地租賃契約關係本無必然關聯
    ，且姑不論該契約已明揭為房屋租賃契約，該契約於99年12
    月間已到期，自無從據此認定被告沈竹謀於100年後所收取
    之款項為土地租賃契約所生租金。
　⒏退步言之，縱本件情形原告可主張不當得利（單純假設語氣
    ），原告至多請求起訴前5年内之不當得利，其餘部分已罹
    於消滅時效。
  ⑴按「利息、紅利、租金、贍養費、退職金及其他一年或不及
    一年之定期給付債權，其各期給付請求權，因五年間不行使
    而消滅。」民法第126條定有明文。次按「按共有人逾越其
    應有部分範圍對共有物為使用收益，可能獲有相當於租金之
    利益為社會通常之觀念，因其所受利益為物之使用收益本身
    ，應以相當之租金計算應償還之價額。又租金之請求權因5
    年間不行使而消滅，既為民法第126條所明定，則凡無法律
    上之原因，而獲得相當於租金之利益，致他人受損害時，如
    該他人之返還利益請求權已逾租金短期消滅時效之期間，對
    於相當於已罹消滅時效之租金利益，即不得依不當得利之法
    則，請求返還。本件王○杰於102年12月13日始追加林○汝為
    被告，則自斯時回溯5年即97年12月13日前之租金利益即不
    得請求返還。王○杰上訴論旨，謂本件無適用租金短期時效
    之餘地，不無誤會，附此敘明。」最高法院106年度台上字
    第2054號民事裁定揭有斯旨。準此以言，共有人如逾其應有
    部分對共有物使用收益，其他共有人之不當得利請求權時效
    為5年。是以，縱使認為原告得向被告沈竹謀請求返還不當
    得利，其範圍至多應以起訴前5年内，以參酌系爭土地法定
    租金上限計算之金額（即參酌土地法第97條所酌定之數額)
    為限。
　⑵原告固然主張自本件起訴起已有一年餘，是被告沈竹謀復受
    有次年度租金之給付，故追加請求被告沈竹謀給付原告24萬
    元云云。惟參酌張平順於110年2月2日言詞辯論所庭呈系爭
    租賃契約第三條明載租金為每年22萬元可徵，縱認為本件情
    形應以系爭租賃契約所載租金數額認定本件不當得利，原告
    主張被告已受領次年度租金24萬元，無非出於臆測，而與事
    實有所不合，自不應許之。
　⒐綜上所述，原告主張於法均屬無據，並聲明:
  ⑴原告之訴駁回。
  ⑵訴訟費用由原告負擔　　
㈡、被告郭沈梨珠:
　　雖未於最後言詞辯論期日到場，惟其曾具狀表示:就本件系
    爭土地之分割方式，同意被告沈竹謀所提出之分割方案，即
    系爭土地以原物分割顯有困難，宜採變價分割；惟若鈞院認
    應原物分割，則應由原告單獨取得附圖中A、B、C、D、E部
    分；由被告沈竹謀及郭沈黎珠共有F部分等語。　　
三、兩造不爭執事項及主要爭點：
㈠、不爭執事項:
  ⒈系爭土地目前由雙方所共有，應有部分比例如土地登記謄本
    所載。
  ⒉目前系爭土地上有如附圖所示的「九九九釣蝦場」等建物。
　⒊「九九九釣蝦場」的租金，從100年到目前為止，都是由被告
    沈竹謀收取。
　⒋「九九九釣蝦場」鐵皮建物，目前是登記在張麗香名下，該
    建物形式上出名起造人是沈萬山，沈萬山是沈竹抱的兒子，
    但先於沈竹抱過世，沈萬山過世後，該建物由其配偶張麗香
    繼承，並登記為所有權人。　
　⒌系爭土地原來是沈芋所有，沈芋過世後，由繼承人共同繼承
    後，經繼承人訴請裁判分割為分別共有，然後由被告沈竹謀
    及訴外人沈竹抱分別向其他繼承人購買應有部分，嗣沈竹抱
    名下的應有部分贈與給原告，目前系爭土地由兩造共有。
㈡、主要爭點:　　
  ⒈系爭土地應如何分割？　
　⒉沈竹抱或張麗香出租給張平順的標的是系爭建物或系爭土地
    ？
  ⒊原告請求被告返還相當於租金損害之不當得利請求權消滅時
    效是5年還是15年？
四、得心證之理由:
㈠、原告請求分割共有物部分:
　⒈按各共有人，除法令另有規定外，得隨時請求分割共有物。
    但因物之使用目的不能分割或契約訂有不分割之期限者，不
    在此限。又共有物之分割，依共有人協議之方法行之。分割
    之方法不能協議決定，法院得因任何共有人之請求，命為下
    列之分配：以原物分配於各共有人。但各共有人均受原物
    之分配顯有困難者，得將原物分配於部分共有人。原物分
    配顯有困難時，得變賣共有物，以價金分配於各共有人；或
    以原物之一部分分配於各共有人，他部分變賣，以價金分配
    於各共有人，民法第823條第1 項及第824條第1、2項分別定
    有明文。查原告主張系爭土地為兩造所共有，各共有人之應
    有部分比例為原告與被告沈竹謀各4/9、被告郭沈梨珠1/9，
    並無因法令規定或使用目的不能分割，共有人間亦無訂有不
    分割之協議，然共有人間就分割方法不能協議決定等情，為
    到場被告等人所不爭執，並就實物分割之分配位置各有主張
    ，無法達成共識，且有原告提出之系爭土地登記第一類謄本
    載明在卷可按（本院109年度調字第77號卷【下稱調解卷】
    第79至85頁），足信屬實。從而，原告請求裁判分割系爭土
    地，於法有據，應予准許。
　⒉查系爭土地東鄰同段162地號土地，現為建國路、南邊有含水
    溝共約5米寬之巷道、西邊末段看起來有建物相鄰、北邊同
    段159地號土地上有一巷道，呈東南、西北向之相鄰、狹長
    形狀，且其上有訴外人張麗香所有、現由證人張平順承租經
    營「九九九釣蝦場」使用之鐵皮造建物一棟（即系爭建物）
    坐落其上，於系爭建物後方有一水泥造水池等情，業經本院
    會同兩造及斗南地政人員履勘現場明確，並製有勘驗筆錄、
    現場照片及附圖等在卷可參（調解卷第121至125頁、第137
    至139頁），足信無誤。本院審酌上開土地呈狹長形狀、並
    有非共有人所有之系爭建物出租他人經營釣蝦場使用等現況
    ，與被告2人自陳現均已70幾歲，並均居住在新北市，無多
    餘精力妥善管理系爭土地，故主張優先採行變價分割等語;
    而原告雖原主張系爭土地應予合併實物分割，然經斗南地政
    以110年3月16日雲南地二字第1100001141號函本院稱:系爭
    土地其中157地號土地使用分區為「部分第二種住○區○○道路
    ○地○○00000地號土地使用分區為「第二種住宅區」無法合併
    等語，有上開函在卷可佐（本院卷第201至207頁），原告因
    而改主張同意變價分割等共有人之意願，認系爭土地予以變
    價分割，並依各共有人之應有部分比例分配價金為妥適，爰
    判決如主文第1項所示。
㈡、原告請求不當得利部分:　　
　⒈查系爭土地原為訴外人即被告等人之父沈芋所有，嗣因沈芋
    於90年間死亡，由繼承人共同繼承系爭土地後，經繼承人訴
    請裁判分割為分別共有後，復由被告沈竹謀及訴外人沈竹抱
    （於102年間死亡）向其他繼承人購買所有權之應有部分，
    最後由被告沈竹謀、郭沈梨珠及沈竹抱所共有，應有部分比
    例為被告沈竹謀與訴外人沈竹抱各4/9、被告郭沈梨珠1/9。
    沈竹抱再於98年2月20日將其名下之所有權應有部分贈與移
    轉登記給原告，系爭土地因而由兩造以上開應有部分比例共
    有至今等情，為兩造所不爭執，並有原告提出之被告戶籍謄
    本、系爭土地登記第一類謄本（地號全部）暨地籍異動索引
    等在卷可按（調解卷第75至105頁），足信無誤。
　⒉又證人即目前在系爭建物經營「九九九釣蝦場」之承租人張
    平順到庭結證稱:當初是跟沈芋租地建屋，系爭建物是證人
    蓋的，租金是每月1萬元，租期是7到8年，約定租約到期後
    建物就歸沈萬山所有。簽約當時沈萬山及他的父親沈竹抱也
    有在場，都有同意，所以就以沈萬山為起造人蓋系爭建物。
    但租約到期時沈萬山已經過世，所以系爭建物就由沈萬山的
    太太張麗香繼承，至於張麗香是如何辦理登記的，證人不清
    楚等語（本院卷第152頁）。核與兩造所不爭之坐落系爭土
    地上之系爭建物，目前是登記在訴外人張麗香名下，該建物
    形式上之出名起造人是沈萬山，沈萬山是沈竹抱的兒子，但
    先於沈竹抱過世，沈萬山過世以後，該建物由其配偶張麗香
    繼承，並登記為所有人等情一致，並有原告提出之系爭建物
    登記第二類謄本可佐（調解卷第47頁），足信屬實。
　⒊且原告主張系爭土地於87年時只有空地，當時只租土地給釣
    蝦場老闆後，由釣蝦場老闆出資興建系爭建物等語;而被告
    沈竹謀之訴訟代理人亦稱只知系爭建物是87年時由沈萬山起
    造，其建造權源不清楚等語（本院卷第94至95頁）。核與上
    開證人關於其租地建屋之證述情節相符。另參酌證人所提出
    其與沈竹抱所簽訂「房屋租賃契約書」之租期係自95年12月
    2日起之日期（本院卷第159至169頁），足認證人係自87年
    起租地建屋供經營釣蝦場使用，其租期為8年。參酌證人上
    開租地建屋租期屆滿（95年間）後，證人與沈竹抱所簽訂上
    開「房屋租賃契約書」時（租期自95年12月2日至99年12月2
    日止共三年），租金提高為每六個月13萬元（一年26萬元）
    ，並載有「租用地建國二路192號」等語;與證人於102年12
    月1日續與系爭建物所有權人張麗香簽訂「房屋租賃契約」
    （租期至103年12月1日止一年），年租金為22萬元，然實付
    24萬元，且租期屆滿後承租人仍繼續繳付租金迄今，並至10
    6年12月2日止每年租金為實付24萬元、106年12月1日至107
    年12月1日之年租金為22萬元、107年12月1日至109年12月1
    日為每年23萬元等情，有證人提出之該房屋租賃契約書載明
    可證（本院卷第175至181頁）;與兩造所不爭之上開租金自1
    00年後即由系爭土地之共有人即被告沈竹謀收取至今;及社
    會上一般所謂「房屋租賃契約」之租金，除房屋使用之對價
    外，實包含房屋基地之使用對價等情，上開「房屋租賃契約
    」之租金應包合系爭土地及建物出租之對價。至於簽訂該「
    房屋租賃契約書」之出租人即系爭建物所有權人張麗香，將
    租金全交由被告沈竹謀收取之可能原因甚多，尚難即可逕認
    該租金即全是系爭土地使用之對價，或足以證明沈竹抱生前
    曾積欠被告沈竹謀欠款之事實。原告主張該租金全是出租系
    爭土地之對價，與被告沈竹謀所抗辯該租金僅係就系爭建物
    出租之對價云云，均無可採。另原告主張上開租金為每年24
    萬元云云，亦核與上開事證不符，難以採信。
  ⒋又以證人最初以每月1萬元（每年12萬元）租地建屋，嗣95年
    租期屆滿後，系爭建物所有權已依約歸沈萬山所有（由張麗
    香繼承）後，與沈萬山的父親沈竹抱續訂租約時，租金即提
    高為每年26萬元，及自102年12月1日起至106年12月1日止每
    年之租金為24萬元，之後再降至每年22萬元或23萬元之情節
    ，符合系爭建物逐年折舊之情節以觀，應認證人所給付租金
    其中每月1萬元係屬承租使用系爭土地之對價。
　⒌按無法律上之原因而受利益，致他人受損害者，應返還其利
    益。雖有法律上之原因，而其後已不存在者，亦同，民法第
    179條定有明文。系爭土地為兩造所共有，並與坐落其上之
    系爭建物出租，自應依出租標的之權利計算分配予權利人。
    而被告沈竹謀自100年起收取全部租金，拒不依系爭土地之
    租金部分依原告應有部分比例計算給付原告，其受領該部分
    之租金係屬無法律上之原因而受利益，致使原告受該部分之
    損害，原告自得依上開規定請求被告返還其利益。且原告依
    上開規定請求返還者，是被告沈竹謀未依原告之應有部分比
    例計算給付其應得之分配款，並非係向承租人請求給付租金
    ，故其請求權時效應適用民法第125條所規定之15年一般時
    效期間。況原告主張其自98年2月受贈取得系爭土地應有部
    分後，第一年（即98年2月至99年2月）尚有分得應得之租金
    乙節，為被告所不爭執，益徵明確。被告抗辯應適用同法第
    126條關於租金之5年短期時效規定云云，應無可採。
　⒍另兩造所不爭之被告沈竹謀自100年起收取租金迄今乙情。參
    酌證人與沈竹抱所簽上開房屋租賃契約之租期，係從95年12
    月2日至99年12月2日止，與張麗香所簽之租約租期係從102
    年12月1日起至103年12月1日等情節以觀，沈竹謀所收之租
    金應係自99年12月1日起計付之租金，與上開證人所給付租
    金其中每月1萬元部分屬承租使用系爭土地之對價計算，原
    告因被告沈竹謀未依其就系爭土地應有部分比例（4/9）給
    付相當於租金之損害，即被告沈竹謀無法律上之原因而受之
    利益為每月4444.44元（計算式:10000x4/9=4444.44，計算
    至小數後二位），計算至本件言詞辯論終結期日即110年8月
    10日（計至同年8月1日，共10年又8月），總計為568,888元
    【計算式:4444.44x（【12x10】+8）=568,888.32，元以下
    四捨五入，下同】，其中至本件起訴狀繕本送達之日即109
    年6月8日（計算至109年6月1日）為506,666元【計算式:444
　　4.44x（【12x9】+6）=506,666.16】。
  ⒎末按給付無確定期限者，債務人於債權人得請求給付時，經
    其催告而未為給付，自受催告時起，負遲延責任。其經債權
    人起訴而送達訴狀，或依督促程序送達支付命令，或為其他
    相類之行為者，與催告有同一之效力;遲延之債務，以支付
    金錢為標的者，債權人得請求依法定利率計算之遲延利息，
    民法第229條第2項及第233條第1項前段分別定有明文。因此
     ，原告就被告應給付之金額，其中506,666元自起訴狀繕本
    送達翌日即109 年6月9日起、其餘62,222元（計算式:568,8
    88-506,666=62,222）自變更聲明狀送達翌日即110年8月4日
    起，均至清償日止，按週年利率百分之五計算之利息，於法
    有據。
五、從而，原告請求裁判分割系爭土地部分有理由，應予變價後
    依兩造應有部分比例分配價金。原告另依不當得利之法律關
    係，請求被告沈竹謀給付568,888元，及其中506,666元自10
    9年6月9日起、其餘62,222元自110年8月4日起，均至清償日
    止，按週年利率百分之五計算之利息，為有理由，應予准許
　　。原告超過上開範圍之請求，為無理由，應予駁回。
六、原告於其請求返還不當得利部分，陳明願提供擔保，聲請宣
    告假執行，於其勝訴部分，核無不合，爰酌定相當之擔保金
    額宣告之。至於原告敗訴部分，其假執行之聲請，因訴之駁
    回而失所附麗，應併予駁回。
七、訴訟費用負擔之依據：民事訴訟法第79條、第80條之1、第8
    5條第1項後段。
中    華    民    國   110    年    8     月    24    日
                  民事第一庭    法  官  黃一馨

以上正本係照原本作成
如對本判決上訴，須於判決送達後廿日內向本院提出上訴狀。如
委任律師提起上訴者，應一併繳納上訴審裁判費。
中　　華　　民　　國　　110 　年　　8 　　月　　24　　日
                                書記官　鄭夙惠